【裁判字號】    93,保險上,63
【裁判日期】    950221
【裁判案由】    給付保險金
【裁判全文】
臺灣高等法院民事判決                93年度保險上字第63號
上  訴  人    乙○○
訴訟代理人    陳慶尚律師
複  代理人    宣玉華律師
被  上訴人    美商康健人壽保險股份有限公司台灣分公司
法定代理人    甲○○
訴訟代理人    楊佩怡律師
              黃靜嘉律師
複  代理人    林家如律師
上列當事人間因給付保險金事件，上訴人對於中華民國93年9月3
0日台灣台北地方法院91年度保險字第84號判決提起上訴，上訴
人並為訴之追加，經本院於95年2月7日言詞辯論終結，判決如下
：
  主  文
上訴駁回。
上訴人追加之訴及假執行之聲請均駁回。
第二審（含追加之訴）訴訟費用由上訴人負擔。
  事實及理由
甲、程序方面：
  上訴人於本院原主張請求命被上訴人給付上訴人新台幣（下同
  ）1,060萬元及如民國（下同）93年10月20所提上訴狀之附表
  利息起算日起至清償日止，按年息10%計算之利息（本院卷(一)
  第8頁）。嗣後將前開聲明擴張為命被上訴人給付上訴人1,400
  萬元及如95年1月19日民事辯論意旨狀附表所示之利息起算日
  起至清償日止，按年息10%計算之利息（本院卷(三)第222頁）。
  核其所為，乃屬應受判決事項聲明之擴張，依民事訴訟法第44
  6條第1項但書、第255條第1項但書第3款規定，自應准許，合
  先敘明。
乙、實體方面：
一本件上訴人起訴主張：上訴人於88年5月間向被上訴人投保意
  外傷害保險，保險金額為2,000萬元，保險期間自88年5月6日
  午夜12時起為期一年（下稱系爭保險契約）。嗣上訴人於88年
  12月26日出國至馬來西亞觀光兼訪友，詎於同年月30日上午0
  時15分許，自友人Setapak Jayb住處外出，竟遭兩名不詳身分
  男子強押入車後，載往一不詳地點，該二名男子竟在該不詳地
  點將上訴人拉出車外，動手搶奪上訴人隨身攜帶之小皮包，並
  預備搶走上訴人當時戴在左手之勞力士手錶。惟因該只勞力士
  手錶鎖扣甚緊，取下不易，其中一名男子遂持長刀，將上訴人
  左手自肘關節以下約五公分處砍斷，上訴人當時忍著劇痛逃約
  百餘公尺後，由住在附近民宅之華裔男子報警，並通知上訴人
  之友人陳宗文前來將上訴人送往就醫。又上訴人所受之斷臂傷
  害，屬保險契約所訂之第三級殘障，依保險契約末頁關於意外
  傷殘補償保險金及意外燒燙傷保險金之說明第一條約定，被上
  訴人應按保險金額之1%按月給付傷殘補償保險金予上訴人，給
  付期限為100個月。然經上訴人於89年1月6日向被上訴人申請
  給付，被上訴人竟未置理。為此，爰依保險契約之法律關係及
  保險法第34條之規定起訴請求被上訴人給付上訴人1,060萬元
  及自原判決附表所示利息起算日起至清償日止，按年息10%計
  算之利息等情。原審為上訴人全部敗訴之判決，上訴人不服提
  起上訴，並於本院將上訴聲明擴張為：(一)原判決廢棄。(二)被上
  訴人應給付上訴人1,400萬元及如附表所示之利息起算日起至
  清償日止，按年息10%計算之利息。(三)第一、二審訴訟費用由
  被上訴人負擔。(四)上訴人願供擔保請准宣告假執行。
二被上訴人則以：上訴人所投保者係意外傷害保險，是上訴人應
  就「意外事故之存在」及其身體所蒙受之損害，確實為該意外
  事故所致二者，負舉證責任。至上訴人所提出之報案筆錄及診
  斷證明書，均為事後依上訴人陳述所為之紀錄，至多僅能證明
  上訴人之左臂傷勢狀況，及其對傷口之處理情形，尚不足證明
  上訴人受傷之原因。又依上訴人受傷之情形，並無任何自衛傷
  ，及上訴人主張之搶劫過程，該二名男子並未在車內行搶，而
  係特別要求上訴人下車後始強行搶劫財物，且係以懸空砍斷上
  訴人手臂之不便方式為之，而非命上訴人自行取下等情觀之，
  上訴人所述之受傷過程均有違常情。況上訴人之斷手並非無接
  合及恢復功能之可能，惟其竟拒絕接回斷手，顯有以不正當方
  法促使給付保險金之條件成就，其自不得請求被上訴人給付保
  險金等語，資為抗辯，並於本院聲明：(一)上訴駁回。(二)第一、
  二審訴訟費用由上訴人負擔。(三)如受不利判決，請准被上訴人
  供擔保免為假執行。
三查本件上訴人主張其於88年5月間向被上訴人投保意外傷害保
  險，保險金額為2,000萬元，保險期間自88年5月6日午夜12時
  起為期一年。嗣上訴人於88年12月30日上午0時15分許，在馬
  來西亞遭受左手肘關節以下五公分處，遭砍斷之傷害，且上訴
  人所遭致之斷臂傷害，屬保險契約所訂第三級殘障之事實，業
  據其提出意外傷害保險加保申請書暨保險契約、馬來西亞外事
  警察局製作之報案筆錄及中譯文一份，醫療證明書及中譯本各
  二份為證（參原審卷第12至25頁），及我國駐馬來西亞代表處
  檢送之上訴人被砍傷案馬來文筆錄附本院卷可稽（見本院卷(二)
  第123-1頁以後），且為被上訴人所不爭執，自堪信為真實。
  至上訴人另主張其於右揭時地發生斷臂傷害之不幸事件，乃屬
  系爭保險契約所約定之意外事故一節，則為被上訴人所否認，
  並以前詞置辯。
四本件應審酌者厥為系爭斷臂傷害事件究否為系爭保險契約所約
  定之意外事故？茲分述如次：
  (一)按當事人主張有利於己之事實，就其事實有舉證之責任，民
    事訴訟法第277條前段定有明文。是舉證責任之分配，原則
    上應由主張權利人負舉證之責。經查，系爭保險契約第2條
    「保險範圍」係約定：「被保險人於本契約有效期間內，因
    遭受意外傷害事故，致其身體蒙受傷害而致殘廢或死亡時，
    依照本契約的約定給付保險金。前項所稱意外傷害事故，指
    非由疾病引起之外來突發事故。」故系爭保險契約性質上係
    傷害保險，必須導致傷害、殘廢或死亡之外界原因係出於意
    外，始足當之。上訴人主張被上訴人應給付傷害保險金，依
    據前開約定及舉證責任分配原則，自應就權利發生事實即上
    訴人遭遇外來、突發之意外事故並以此意外事故為其殘廢之
    直接、單獨原因之事實負舉證之責。又保險契約之請求權人
    欲依保險契約請求意外傷害保險金，固僅提出被保險人非自
    然受傷之證據資料即可，惟若依保險人提出之證據，依經驗
    及論理法則足信被保險人意外受傷之機率極低，則以該事故
    為被保險人親身經歷，從證據之接近難易點而言，即應由主
    張被保險人係意外受傷者負舉證責任。本件上訴人主張其係
    遭歹徒搶劫財物勞力士手錶而遭斷手之意外事故類型，被上
    訴人既否認之，上訴人即應對於確實遭遇搶劫之事實及過程
    ，提出足以令人置信之事證，始符舉證責任分配之原則。
  (二)查本件上訴人之主張雖據其提出馬來西亞外事警察局製作之
    報案筆錄、醫療證明書及中譯文各二份及本院所調取之上開
    馬國警局之訊問筆錄及翻譯為證，然上開資料僅能證明其左
    手受有斷裂之傷害，尚不能作為證明其受傷之原因，係出於
    遭受搶劫財物之外來突發意外事故之直接證據。又其至馬來
    西亞之目的及系爭意外傷害事故發生之過程甚為奇特，蓋上
    訴人自述遭遇搶劫之受傷過程觀之，該二名歹徒持刀係為搶
    奪財物，始將其推入車內，再載往偏僻之處所行搶（實為強
    盜之行為），惟若持刀歹徒欲搶奪（強盜）上訴人之財物，
    於強押上訴人上車後，於車上即得行搶，縱令駕車將上訴人
    載往另一地點，亦當選擇外人難以窺見車內狀況之適當地點
    ，以利在車內行搶即可。焉有至另一地點之後，只為奪取手
    錶而強拉上訴人下車再行行搶，並甘冒上訴人在車外呼救或
    遭過往之路人發現之風險。且歹徒之目的僅欲奪取上訴人配
    戴之手錶，以歹徒二人之多數武力（上訴人自稱歹徒又有長
    刀），及車輛行進之相當時間，在車上即可輕易強取手錶，
    實無須將上訴人之左手肘砍斷之必要。再者，參諸被上訴人
    提出訪問吉隆坡旅遊警察局偵察員Kumar警官、前警察總局
    副警長Mr.Thavanayagam、警察總局警長、警察總局首席偵
    察員（督察）R.THINAGARAN經過之訪視報告記載，上訴人係
    被砍三刀，且所砍之處約在同一部位（參原審卷第69頁），
    然上訴人當時並非毫無知覺，亦非不知反抗，為何歹徒先後
    砍下三刀後（皆在同一處），上訴人除左手肘斷裂傷之外，
    並無其他抵抗之傷勢。綜上，依上訴所述歹徒將其強押上車
    ，該二名歹徒既有兇器足以對上訴人施加強暴、脅迫而強
    取其財物，嗣又砍斷上訴人左手肘，已非單純之搶奪，而係
    強盜行為，應構成刑法上之強盜罪，該二名歹徒在車內即可
    以強暴或脅迫手段取走上訴人之財物，實無須到偏僻之地將
    上訴人拉下車來以砍斷手肘之方式行搶，雖有馬來西亞警局
    所傳訊在現場之三個證人李柔愛、潘友朋、張培登證明有看
    到上訴人被砍斷手，但各該證人均並未證明搶匪有將上訴人
    之手錶取走之事實。換言之，三位證人在馬來西亞警局之證
    詞，僅能證明上訴人之手是在案發現場被砍斷，至於是否如
    上訴人一再主張係因歹徒搶劫其手錶而砍斷或其他原因而砍
    斷，並無法從這三位證人之訊問證詞獲得證實，足見上訴人
    所述之受傷過程有違常情。
  (三)次查本件上訴人之左手肘遭砍斷後，隨即為馬來西亞警方送
    至中央醫院就醫，而上訴人之左手肘遭砍斷後，亦為馬來西
    亞警方抵達現場15分鐘後尋獲，復經冰塊初步處理後送至中
    央醫院，但上訴人卻向主治醫師Dr.V.Pathmanathan表示，
    拒絕接回找回之左手肘，進而簽立「拋棄同意書」等情，為
    兩造所不爭執。上訴人雖稱因其斷臂骯髒且怕細菌感染，醫
    生又需利用腳筋接合，接回後兩手會不一樣長，始拒絕接回
    馬來西亞警察找回之左手云云。然依Dr.V.Pathmanathan於
    接受被上訴人之訪問時表示：「當時若動手術確定可以接回
    斷手，只要在受傷九小時內，都有機會接回去。因手斷成兩
    截，駁接會有些困難，駁接後左手會比右手短約三公分，手
    勁也可能比較弱。但當時若不動手術者，那手臂百分之百失
    去功能，若動手術，雖不能保證能恢復百分之百的功能，但
    透過復健及種種其他醫療方法，斷手功能可由百分之二十，
    晉升至百分之三十，晉升至百分之四十，晉升至百分之五十
    ，晉升至百分之八十」，此有被上訴人提出且為上訴人所不
    爭執之訪視報告在卷足憑（見原審院卷第83至84頁）。而一
    般人於手肘斷裂後，莫不苦求找回手肘接回，以免日後缺一
    手肘成殘之不便，然上訴人在其左手肘斷裂後，僅以傷口骯
    髒細菌感染、需利用腳筋接合、接回後兩手會不一樣長為由
    ，拒絕接回經馬來西亞警方找回之左手，顯與一般常情不符
    。
  (四)再查，上訴人於本件左手肘斷裂事故發生前，先於88年12月
    3日，支票帳戶成為拒絕往來戶，退票未註銷金額達470萬7,
    000元，復自88年12月7日起，上訴人所持有彰化商業銀行、
    合作金庫銀行、荷蘭銀行、渣打銀行、中國信託商業銀行之
    信用卡，亦分別因信用貶落、消費款未繳等因素，遭強制停
    用，此有上訴人之財務狀況資料、財團法人金融聯合中心信
    用卡資訊在卷可憑（參同前卷第43、44頁）。又上訴人所有
    坐落新竹縣竹北市○○○段1039地號及台北縣中和市○○段
    二八張小段389之8地號之土地，遭債權人彰化商業銀行聲請
    假扣押，並經台灣新竹地方法院於88年12月16日以88年度執
    全字第1353號函、台灣板橋地方法院於88年12月13日以88年
    度民執全字第3220號函予以假扣押，亦有土地登記謄本附卷
    可考（參同前卷第45至48頁）。且上訴人另積欠合作金庫銀
    行335萬1,483元、96萬3,008元；中和地區農會460萬元一節
    ，亦經前開本院91年重上字第232號給付保險金事件調查詳
    實（參原審卷第234頁背面），可見上訴人於本件左手肘斷
    裂之前，有財務不佳之情形。
  (五)上訴人雖稱被上訴人所提出其訪問吉隆坡旅遊警察局偵察員
    Kumar警官、前警察總局副警長Mr.Thavanayagam、警察總局
    警長、警察總局首席偵察員（督察）R.TH INAGARAN經過之
    訪視報告，已自認上訴人是因搶奪事故造成左手傷殘等語。
    惟按所謂「自認」係指民事訴訟當事人，在訴訟事件審理中
    ，於準備書狀內或言詞辯論時或在受命法官、受託法官前，
    對於他造主張不利於己之事實，為承認此事實之陳述。故自
    認限於本訴訟中，如於訴訟外或他訴訟中承認他造主張之事
    實，僅得作為證據之用。查本件被上訴人自始至終即否認上
    訴人受傷是因外來突發意外所致，並針對受傷情形及搶劫過
    程有違常情，提出諸多質疑，上訴人徒以被上訴人所提前開
    訪視報告所載：「本案Su Wen Pao被砍了三刀，有三個女學
    生曾目睹Su Wen Pao右手被一名歹徒抓住，左手被另一名歹
    徒抓住用刀砍斷」、「警方調查亦顯示有三個目擊者，她們
    的陳述已被記載」等內容，即曲解為上訴人對搶奪事故「自
    認」，尚非可採，難認被上訴人就上訴人主張被搶劫財物（
    手錶）之事實為自認。況上開訪視報告及前揭馬國三名證人
    （女學生）之訊問筆錄，均僅能證明斷手之事實，並不能證
    明上訴人遭人斷手之原因係搶劫財物而砍斷，已如前述，是
    縱上訴人主張依證據共通原則，上開證據亦無從為有利於上
    訴人之認定。
五、綜上所述，本件依上訴人主張遭遇歹徒搶劫財物之過程，前
    後矛盾，且有諸多不合理之處，除上訴人主張外，其餘證據
    亦均無從證明「搶劫」之事實存在；而上訴人於其左手肘斷
    裂後，僅以傷口骯髒恐遭細菌感染、需利用腳筋接合、接回
    後兩手會不一樣長為由，拒絕接回左手肘，亦與一般常情不
    符。再參以上訴人於本件左手肘斷裂事故發生前，有上開財
    務不佳之情形等情，堪認上訴人主張遭受意外搶劫而斷手之
    傷害之機率極低，被上訴人之抗辯，尚屬可信。是上訴人既
    不能積極舉證證明遭歹徒「搶劫」財物而傷害致殘，尚難使
    本院產生本件保險事故之發生，係由於外來、突發之不可預
    料或不可抗力事故所致之確信。從而，上訴人依系爭保險契
    約於原審請求為判命被上訴人給付保險金1,060萬元，及自
    附表所示利息起算日起至清償日止按年息10%計算之利息，
    為無理由，原審判決上訴人敗訴，核無不合，上訴論旨指摘
    原判決不當，聲明廢棄改判，難謂有理由，應予駁回上訴。
    又其於本院再追加請求340萬元本息，基於同一理由，其追
    加之訴亦無理由，應予駁回。其假執行之聲請，亦失所附麗
    ，併予駁回。
丙、據上論結，本件上訴及追加之訴均理由，爰依民事訴訟法第
    449條第1項、第78條，判決如主文。
中    華    民    國    95    年    2    月     21    日
                  民事第 4庭審判長法  官  張劍男
                                  法  官  游明仁
                                  法  官  郭松濤
正本係照原本作成。
如不服本判決，應於收受送達後20日內向本院提出上訴書狀，其
未表明上訴理由者，應於提出上訴後20日內向本院補提理由書狀
（均須按他造當事人之人數附繕本）上訴時應提出委任律師或具
有律師資格之人之委任狀；委任有律師資格者，另應附具律師資
格證書及釋明委任人與受任人有民事訴訟法第466條之一第一項
但書或第二項（詳附註）所定關係之釋明文書影本。
中    華    民    國    95    年    2    月     22    日
                                  書記官  方素珍
附註：
民事訴訟法第四百六十六條之一（第一項、第二項）：
對於第二審判決上訴，上訴人應委任律師為訴訟代理人。但上訴
人或其他法定代理人具有律師資格者，不在此限。
上訴人之配偶、三親等內之血親、二親等內之姻親，或上訴人為
法人、中央或地方機關時，其所屬專任人員具有律師資格並經法
院認為適當者，亦得為第三審訴訟代理人。


司法院資訊處製作；財團法人民間司法改革基金會備份。
